臺灣臺中地方法院民事判決
                                     110年度訴字第1182號
原      告  台新國際商業銀行股份有限公司

法定代理人  尚瑞強  
訴訟代理人  陳怡安  
            張智賢  
被      告  宋麗美  
            宋曄濬  
上列當事人間請求塗銷所有權移轉登記等事件，本院於民國110
年11月19日言詞辯論終結，判決如下：
    主  文
確認被告間就附表所示土地，於民國101年10月2日所為買賣契約
之債權行為及民國101年10月19日所為移轉所有權之物權行為均
不存在。
原告其餘之訴駁回。
訴訟費用由被告負擔二分之一，餘由原告負擔。
    事實及理由
壹、程序方面
一、被告宋麗美、宋曄濬未於言詞辯論期日到場，核無民事訴訟
    法第386條所列各款情形，爰依原告之聲請，由其一造辯論
    而為判決。
貳、實體方面
一、原告主張：宋麗美至民國110年4月15日止，尚積欠伊新臺幣
    （下同）76萬3,438元及利息未清償（下稱系爭債權）。詎
    宋麗美分別於95年7月12日、同年12月26日逾期繳納現金卡
    及信用卡款項後，竟於101年10月2日將其所有如附表所示之
    土地（下稱系爭土地）出賣予宋曄濬，並於同年10月19日以
    買賣為原因，辦理所有權移轉登記予宋曄濬（下合稱系爭行
    為）。被告上開行為乃為避免宋麗美因債務問題，致其不動
    產持分遭各債權人強制執行，乃通謀虛偽意思表示，應屬無
    效。伊為宋麗美之債權人，自有確認利益。另上開行為無效
    後，宋麗美怠於行使所有權塗銷前揭登記，原告為保全對宋
    麗美之債權，自得代位宋麗美請求宋曄濬塗銷系爭土地移轉
    登記。縱上開買賣關係存在，被告明知系爭行為有損害伊之
    債權，顯為詐害債權行為，故備位訴請撤銷系爭行為，並請
    求塗銷系爭土地之所有權移轉登記等情。爰先位依民法第24
    2條之規定，求為命確認被告間就系爭行為不存在；宋曄濬
    應將系爭土地於101年10月19日（原告聲明誤載為110年10月
    18日）以買賣為登記原因之所有權移轉登記予以塗銷，並回
    復登記為宋麗美名下所有之判決。備位依民法第244條第2、
    4項之規定，求為命被告間系爭行為均予撤銷；宋曄濬應將
    系爭土地於101年10月19日以買賣為登記原因之所有權移轉
    登記予以塗銷，回復為宋麗美名下所有之判決。
二、被告未於言詞辯論期日到場，亦未提出書狀為任何聲明或陳
    述。
三、得心證之理由：
　㈠本件原告主張宋麗美係積欠系爭債權後，始與宋曄濬通謀移
    轉系爭土地之所有權乙節，為原告提出本院105年度司執字
    第73737號債權憑證（見本院卷第23至29頁）、申請書及帳
    務明細影本（見本院卷第31至33、127頁）、系爭土地登記
    謄本及其異動索引（見本院卷第41至53、101至105、235至2
    45頁）等件為證，並有臺中市雅潭地政事務所110年7月19日
    雅地一字第1100006037號函附系爭土地買賣登記申請書相關
    資料為憑（見本院卷第151至168頁）。被告就原告主張之事
    實，已於相當時期受合法之通知，於言詞辯論期日不到場，
    復未提出準備書狀爭執，依民事訴訟法第280條第3項、第1 
    項規定，視同自認。故原告上開主張，應堪採信。
　㈡依民法第87條第1項前段規定，表意人與相對人通謀而為虛偽
    意思表示者，其意思表示無效。本件被告間既以不實之債權
    通謀虛偽為系爭土地之移轉，則原告先位請求確認被告間關
    於系爭土地所為買賣契約之債權行為及所有權移轉登記之物
    權行為不存在，即屬有憑。
  ㈢惟按，除依法院確定判決申請移轉、設定或塗銷登記之權利
    人為原假處分登記之債權人外，土地經法院囑託辦理查封、
    假扣押、假處分登記後，未為塗銷前，登記機關應停止與其
    權利有關之新登記。土地登記規則第141條第1項第2款定有
    明文。是不動產經法院囑託辦理查封、假扣押、假處分登記
    後，在未為塗銷登記前，登記機關既應停止與其權利有關之
    新登記，則對該不動產相關權利登記之請求，即處於給付不
    能之狀態，法院自不得命為該相關權利之登記。原審既謂系
    爭土地目前仍於假處分、假扣押中，則上訴人對系爭土地已
    喪失處分之權能，處於給付不能之狀態，無從塗銷或移轉該
    土地之所有權登記，法院自不得命相關權利之登記，亦無從
    命為土地之返還。（最高法院100年度台上字第367號判決意
    旨參照）。經查，系爭土地經本院以109年12月10日中院麟
    民執109年度司執竹字第142710號函為查封登記，債權人為
    訴外人江欣晏、范素英有系爭土地登記第一類謄本可稽（見
    本院卷第235至245頁），並經本院職權調閱本院109年度司
    執字第142710號、110年度司執字第64577號執行卷宗核閱無
    誤，是系爭土地既經查封、假扣押登記，依照上揭說明，宋
    曄濬對系爭土地顯已喪失處分之權能，無從移轉系爭土地之
    所有權登記，本院自不得命相關權利之登記，故原告先位另
    依民法第242條規定，代位宋麗美請求宋曄濬塗銷移轉系爭
    土地所有權登記，回復為宋麗美所有，尚難可採。
  ㈣至原告備位依民法第244條第2、4項規定請求撤銷系爭行為，
    並請求回復原狀部分，所謂虛偽買賣乃雙方通謀而為虛偽意
    思表示，依民法第87條第1項規定，其買賣當然無效，與得
    撤銷之法律行為經撤銷始視為自始無效者有別，故虛偽買賣
    雖屬意圖避免強制執行，但非民法第244條所謂債權人得聲
    請法院撤銷之債務人行為（最高法院50年台上字第547號元
    判例意旨參照）。宋麗美、宋曄濬間前述系爭行為，均屬通
    謀虛偽意思表示而無效，業如前認定，揆之前開說明，即不
    得再撤銷該無效之法律行為，原告復表明沒有特別請求撤銷
    系爭行為之法律上意義（見本院卷第257頁），故其備位依
    民法第244條第2項規定，請求撤銷系爭行為，並不可取。另
    其備位請求宋曄濬依民法第244條第4項規定，塗銷系爭土地
    所有權移轉登記以回復原狀，亦因系爭土地現為第三人查封
    登記在案，是無從命宋曄濬塗銷系爭土地於101年10月19日
    所為之所有權移轉登記，故此部分之主張，亦乏所憑。
四、綜上所述，原告先位求為確認被告間系爭行為不存在之判決
    ，為有理由，應予准許；逾該範圍之請求，則無理由，應予
    駁回。而其備位依民法第244條第2、4項規定，求為命被告
    間系爭行為均予撤銷；宋曄濬應將系爭土地於101年10月19
    日以買賣為登記原因之所有權移轉登記予以塗銷，回復為宋
    麗美名下所有之判決部分，亦無理由，併予駁回。
五、本件事證已臻明確，兩造其餘主張陳述及所提之證據，經審
    酌後認為均不足以影響本判決之結果，爰不逐一論列，併此
    敘明。
六、訴訟費用負擔之依據：民事訴訟法第79條。
中　　華　　民　　國　　110 　年　　12　　月　　3 　　日
　　              民事第一庭  審判長法　官　許石慶
　　                                法  官  廖欣儀
　　                                法  官  鍾宇嫣
以上正本，係照原本作成。
如對本判決上訴，須於判決送達後20日內向本院提出上訴狀（須
附繕本），如委任律師提起上訴者，應一併繳納上訴審裁判費。
中　　華　　民　　國　　110 　年　　12　　月　　3 　　日
                                    書記官　　
附表：
編 號 土        地         坐   落    面    積 權利範圍  縣市 鄉鎮市區 段 地號 平方公尺  1 臺中市 大雅區 雅潭 255 73 1/2 2 臺中市 大雅區 雅潭 257 73 2/3